【裁判字號】    97,上訴,766
【裁判日期】    970617
【裁判案由】    違反稅捐稽徵法等
【裁判全文】
臺灣高等法院刑事判決                 97年度上訴字第766號
上  訴  人  臺灣臺北地方法院檢察署檢察官
被      告  丙○○
上列上訴人因被告偽造文書案件，不服臺灣臺北地方法院九十六
年度訴字第一三三二號，中華民國九十七年一月十日第一審判決
（起訴案號：臺灣臺北地方法院檢察署九十五年度偵字第一六三
八四號），提起上訴，本院判決如下：
    主  文
上訴駁回。
    理  由
一、公訴意旨略謂：被告丙○○自民國八十八年八月間起至九十
    三年三月十五日止擔任納稅義務人「余奧群事業有限公司」
    （下稱余奧群公司，原址設臺北市○○區○○街一六一號一
    樓，於九十年間遷移至臺北縣板橋市○○街三十三巷七號）
    之負責人，明知告訴人乙○○於八十九年間並未在余奧群公
    司工作，亦未向余奧群公司支領薪資新臺幣（下同）四十萬
    元，竟偽造告訴人乙○○於八十九年間在余奧群公司任職，
    並支領薪資四十萬元之不實事項，登載於其業務所作成之扣
    繳憑單上，且於九十年間持上開不實之扣繳憑單向財政部臺
    北市國稅局彙報，並交與上開國稅局人員憑以申報八十九年
    度營利事業所得稅，逃漏該公司營利事業所得稅九萬九千三
    百三十二元，足以生損害於告訴人乙○○及財政部臺北市國
    稅局對於稅捐管理之正確性。因認被告丙○○所為，涉犯刑
    法第二百十六條、第二百十五條之行使業務上登載不實文書
    罪嫌。
二、公訴人認被告涉犯行使業務上登載不實文書罪嫌，無非以被
    告自承曾擔任余奧群公司負責人之供述、告訴人乙○○之指
    訴、證人甲○○及丁○○之證述，且有財政部臺北市國稅局
    中南稽徵所函、告訴人乙○○之八十九年度扣繳憑單、綜合
    所得稅核定稅額繳款書、核定通知書、財政部臺灣省中區國
    稅局處分書、余奧群公司八十九年度營利事業所得稅結算申
    報核定通知書等稅籍資料，為其主要論據。
三、按犯罪事實應依證據認定之，無證據不得認定犯罪事實；又
    不能證明被告犯罪者，應諭知無罪之判決，刑事訴訟法第一
    百五十四條第二項、第三百零一條第一項分別定有明文。次
    按事實之認定應憑證據，如未能發現相當證據，或證據不足
    以證明，自不能以推測或擬制之方法，以為裁判基礎；又認
    定犯罪事實所憑之證據，雖不以直接證據為限，間接證據亦
    包括在內，然無論直接或間接證據，其為訴訟上之證明，須
    於通常一般之人均不致於有所懷疑，而得確信其為真實之程
    度者，始得據之為有罪之認定，倘其證明尚未達到此一程度
    ，而有合理性懷疑之存在時，即無從為有罪之認定，此分別
    有最高法院四十年度台上字第八六號、七十六年度台上字第
    四九八六號判例可資參照。訊據被告堅詞否認被訴行使業務
    登載不實文書之犯行，辯稱：伊僅為余奧群公司出資之股東
    ，從未插手公司之經營，公司之經營及稅務均為丁○○及甲○○負責處理，伊並未參與，且伊根本不認識告訴人，公司
    員工之人事與薪水發放，亦皆由甲○○辦理，伊從未過問，
    更未曾見過員工薪資發放收據、帳冊等文件，遑論曾在該等
    文件上蓋章，伊並無行使業務上登載不實文書等語。
四、經查：
  (一)被告丙○○自八十八年八月間起至九十三年三月十五日止，
    擔任納稅義務人「余奧群公司」負責人，該公司並未僱用告
    訴人乙○○，卻於申報八十九年度營利事業所得稅時，虛報
    告訴人乙○○在余奧群公司任職及支薪四十萬元，因此逃漏
    營利事業所得稅九萬九千三百三十二元之事實，業據被告於
    審理中供承在卷，核與證人即告訴人乙○○證述之情節相符
    ，並有臺北市政府建設局公司登記案卷、扣繳憑單、核定稅
    款繳款書、違章案件罰鍰繳款書、綜合所得稅核定通知書、
    北區國稅局九十五年九月十一日財北國稅審三字第０九五０
    ０八六一四五號函各一件在卷可稽；而被告亦因擔任納稅義
    務人余奧群公司之負責人，經原審依違反稅捐稽徵法第四十
    七條轉嫁罰之規定，以九十六年度訴字第一三三二號判處有
    期徒刑二月確定，有判決書一件附卷可按。是告訴人乙○○
    確係遭余奧群公司人員以不實之扣繳憑單虛報受領薪資之事
    實，洵堪認定。
  (二)被告丙○○為余奧群公司之「登記負責人」，固有該公司之
    公司執照、變更登記申請書各一份在卷可參。惟被告並非余
    奧群公司之實際負責人，亦未負責處理公司之人事及員工薪
    資事宜乙節，此除據被告始終陳明在卷外，亦與證人王邦源
    於原審審理時證述：伊曾於八十八至八十九年間在余奧群公
    司幫忙並支領工資，在該段幫忙期間內並未曾見過被告，伊
    兄長甲○○在公司作印刷，當時公司係由伊母親丁○○、黃
    明實及另一位綽號「小羅」等人實際負責處理，公司名稱是
    丁○○所取的，伊有聽丁○○、黃明實及「小羅」等人提及
    ，他們是用被告的人頭來當負責人，公司之實際負責人是丁○○、黃明實及「小羅」三人（見原審卷第七十九至八十一
    頁），及證人甲○○於檢察官偵訊時證述：伊從余奧群公司
    八十八年成立後至公司結束，均在該公司工作，負責公司人
    事管理及員工薪資處理等語相符（見臺灣臺北地方法院檢察
    署九十五年度偵字第一六三八四號卷第四十、四十一頁）。
    由此足見被告雖為余奧群公司之登記負責人，然未參與實際
    經營，更未負責處理該公司人事管理及員工薪資發放事宜。
  (三)又觀諸卷附余奧群公司八十九年度綜合所得稅ＢＡＮ給付清
    單所載（見原審卷第四十至四十三頁），曾列在該清單上領
    取薪資之所得人，包括黃淑芬、謝明義、陳取弘、莊秉承、
    陶東文、郭宏信等人，均不認識被告，此據渠等於原審到庭
    陳述明確，且證人莊秉承、陶東文、郭宏信更於原審審理中
    一致證稱：約六、七年前，伊等確實有當人頭，拿身分資料
    給朋友甲○○報稅過，該公司作印刷的，是甲○○的公司，
    伊等並未在該公司任職及支薪等情（見原審卷第七十九至八
    十八頁），核與證人甲○○所述該公司之人事管理及員工薪
    資皆由其處理等情相符，足認余奧群公司之人事管理、員工
    薪資及報稅事宜，均係由證人甲○○負責處理無訛。準此，
    被告既僅登記為余奧群公司之負責人，並非實際負責人，亦
    未負責該公司之人事管理、員工薪資及報稅事宜，自無從為
    虛報登載告訴人薪資之行為，故被告辯稱其未為行使業務上
    登載不實文書之行為，尚非無據，堪可採信。
  (四)至證人丁○○雖於原審審理中證稱：伊並非余奧群公司之合
    夥股東，只是領薪水的，該公司之實際負責人為被告，被告
    大部分時間都有來公司上班，公司發薪水的事被告都知道云
    云。然而，依證人王邦源前開證述：余奧群公司係由丁○○
    、黃明實及另一位綽號「小羅」等人實際負責處理，被告僅
    係名義上之負責人等情，而證人王邦源與丁○○既為母子關
    係，丁○○若非公司之實際負責人，衡情證人王邦源應無刻
    意為虛偽陳述之必要；再參酌證人丁○○於原審亦自承：余
    奧群公司有賺錢的時候，伊可分百分之五至百分之十之紅利
    等情（見原審卷第三十二頁），顯見證人丁○○非僅單純為
    公司員工而已，其既有實際參與余奧群公司之經營，則不無
    藉由指稱被告為公司實際負責人之詞，以圖推諉自己責任之
    可能。故其前揭所為不利於被告之供述，均屬有利於己，且
    與證人即其子王邦源之證述顯不相符，尚難遽以採為認定被
    告為公司實際負責人而有業務登載不實文書犯行之憑據。
五、綜上所述，被告雖為余奧群公司之登記負責人，然其並未實
    際參與該公司之運作，且未從事該公司人事管理、員工薪資
    發放及稅務處理，是被告所辯其未有行使業務上登載不實文
    書之行為，尚堪採信。此外，復無其他積極證據足資證明被
    告有何行使業務上登載不實文書之犯行，或與該公司之實際
    負責人就上揭犯行有犯意聯絡及行為分擔，揆諸前揭判例意
    旨，基於「罪證有疑，利於被告」之法理，自不能因被告僅
    為余奧群公司之登記負責人，即應就上揭犯行負責。從而，
    本件公訴人所舉證據並不足以為被告有罪之認定，又公訴人
    於起訴書中雖認被告此部分犯行與原審判決確定之轉嫁罰逃
    漏稅捐罪部分，具有刑法修正前牽連犯之裁判上一罪關係云
    云，然該違反稅捐稽徵法案件部分，乃係因被告為余奧群公
    司之負責人而轉嫁，僅係代罰性質而已，究非屬於公司負責
    人即被告本身之犯罪行為，自與被告被訴其他犯罪行為間，
    無方法、結果之牽連關係可言，當應由本院就其被訴行使業
    務上登載不實文書犯行部分，另為無罪判決之諭知。原審調
    查後同此認定，為被告丙○○無罪之判決，依上開說明自無
    違誤。檢察官上訴以被告在偵查中已自承係實際負責人，及
    執證人丁○○上開證詞指被告實際負責該公司業務等事由，
    指摘原判決不當云云。惟余奧群公司前曾因遭質疑虛設行號
    向金融機構詐借款項而受調查，被告在偵查中上開言語僅係
    表示余奧群公司非虛設行號，其確有投資擔任負責人之意，
    並非承認其實際負責公司之具體業務；況證人丁○○、甲○○為余奧群公司真正執行業務之人，為自身之利害關係，證
    詞難免偏頗，更與證人王邦源所述不符，均如前述，檢察官
    仍執陳詞上訴指摘，依前揭說明並無理由，應駁回之。
六、至本案證人甲○○（五十七年三月十一日生，身分證號碼：
    Ｚ000000000，住臺北市○○區○○街三六一巷三
    十三弄一號二樓，居臺北縣板橋市○○路四十八之三號二十
    樓），涉犯行使業務上登載不實文書及幫助逃漏稅捐罪嫌，
    宜由檢察官另行偵辦，附此敘明。
據上論斷，應依刑事訴訟法第三百六十八條判決如主文。
本案經檢察官周誠南到庭執行職務。
中    華    民    國    97    年    6     月    17    日
                  刑事第四庭  審判長法  官  沈宜生
                                    法  官  陳國文
                                    法  官  鄭水銓
以上正本證明與原本無異。
本判決不得上訴。
                                    書記官  劉貞達
中    華    民    國    97    年    6     月    20    日


司法院資訊處製作；財團法人民間司法改革基金會備份。
